【裁判字號】    97,上易,2237
【裁判日期】    971030
【裁判案由】    竊盜
【裁判全文】
臺灣高等法院刑事判決                97年度上易字第2237號
上  訴  人  臺灣桃園地方法院檢察署檢察官
被      告  甲○○
                    （現另案在臺灣桃園監獄執行中）
上列上訴人因竊盜案件， 不服臺灣桃園地方法院97年度易字第
135號中華民國97年8月8日第一審判決（起訴案號：臺灣桃園地
方法院檢察署96年度偵字第10034號），提起上訴，本院判決如
下：
    主  文
上訴駁回。
    理  由
一、公訴意旨略以：被告甲○○意圖為自己不法之所有，於民國
    96年3月30日（起訴書誤載為3月3日）凌晨5時30分許，在桃
    園縣觀音鄉○○村○○路1113號前，竊得乙○○所有之車牌
    號碼RE-356號自用大貨車，得手後留供己用。嗣於96年4月6
    日上午8時10分許， 駕駛該車搭載謝宗達（已於96年8月1日
    死亡）、 羅錦塘（以上2人均另經臺灣桃園地方法院檢察署
    檢察官以96年度偵字第10034 號案為不起訴處分確定在案）
    ，途經桃園縣觀音鄉○○村○○鄰○○道路時，為乙○○察覺
    ，出面攔阻並報警處理，而當場查獲謝宗達、羅錦塘，被告
    甲○○則趁隙逃逸，因認被告甲○○涉犯刑法第320條第1項
    之竊盜罪嫌等語。
二、證據能力有無之判斷：
  (一)按被告以外之人（包括證人、鑑定人、告訴人、被害人及共
    同被告等）於審判外之陳述雖不符刑事訴訟法第159條之1至
    之4等4條之規定，而經當事人於審判程序同意作為證據，法
    院審酌該言詞陳述或書面陳述作成時之情況，認為適當者，
    亦得為證據；當事人、代理人或辯護人於法院調查證據時，
    知有刑事訴訟法第159條第1項不得為證據之情形，而未於言
    詞辯論終結前聲明異議者，視為有前項之同意， 同法第159
    條之5定有明文。 立法意旨在於傳聞證據未經當事人之反對
    詰問予以核實，原則上先予排除。惟若當事人已放棄反對詰
    問權，於審判程序中表明同意該等傳聞證據可作為證據；或
    於言詞辯論終結前未聲明異議，基於尊重當事人對傳聞證據
    之處分權，及證據資料愈豐富，愈有助於真實發見之理念，
    且強化言詞辯論主義，使訴訟程序得以順暢進行，上開傳聞
    證據亦均具有證據能力。本件證人即於前揭時地被查獲之羅
    錦塘曾於警詢中為陳述，其性質雖屬傳聞證據，惟查無符合
    同法第159條之1至之4等前4條之情形，其所為之上開警詢筆
    錄內容，於本院審理時予以提示並告以要旨，且各經檢察官
    及被告表示意見。當事人已知上述筆錄乃傳聞證據，且均未
    於言詞辯論終結前對該等筆錄內容異議，依上開規定，是證
    人羅錦塘於警詢中之證言應具有證據能力。
  (二)按「被告以外之人於審判中有下列情形之一，其於檢察事務
    官、司法警察官或司法警察調查中所為之陳述，經證明具有
    可信之特別情況，且為證明犯罪事實之存否所必要者，得為
    證據：一死亡者。二身心障礙致記憶喪失或無法陳述者。三
    滯留國外或所在不明而無法傳喚或傳喚不到者。四到庭後無
    正當理由拒絕陳述者」，刑事訴訟法第159條之3定有明文。
    按檢察事務官依法有調查犯罪及蒐集證據與詢問告訴人、被
    告、證人或鑑定人之權限；司法警察（官）依法亦具有調查
    犯罪嫌疑人犯罪情形及蒐集證據等職權，若其等所作之筆錄
    毫無例外的全無證據能力，當非所宜。再者，如上開陳述，
    係在可信之特別情況下所為，且為證明犯罪事實所必要，而
    於審判程序中發生事實上無法直接審理之原因時，若仍不承
    認該陳述之證據適格，即有未洽，為補救實務上採納傳聞法
    則可能發生之蒐證困難問題，自以使上開陳述取得證據能力
    ，始符實體真實發見之訴訟目的。本件證人即於前揭時地被
    查獲之謝宗達前於警詢時係在意識清楚之情形下製作筆錄，
    有前開警詢筆錄1件附卷可稽， 再參以證人謝宗達於檢察官
    偵訊時，並未提及其在警詢中有何遭受不非取供情形，是客
    觀上有可信之特別情況，且為證明犯罪事實所必要，惟其於
    原審審理時已死亡， 有法務部戶役政連結作業系統資料1件
    附卷可稽，依上開說明，其於警詢中之證述，自具有證據能
    力。
  (三)按被告以外之人於偵查中向檢察官所為陳述，除顯有不可信
    之情況者外，得為證據， 同法第159條之1第2項定有明文。
    偵查中對被告以外之人（包括證人、鑑定人、告訴人、被害
    人及共同被告等）所為之偵查筆錄，或被告以外之人向檢察
    官所提之書面陳述，性質上均屬傳聞證據。惟現階段刑事訴
    訟法規定檢察官代表國家偵查犯罪、實施公訴，依法其有訊
    問被告、證人及鑑定人之權，證人、鑑定人且須具結，而實
    務運作時，檢察官偵查中向被告以外之人所取得之陳述，原
    則上均能遵守法律規定，不致違法取供，其可信度極高，職
    是，被告以外之人前於偵查中已具結而為證述，除反對該項
    供述得具有證據能力之一方，已釋明「顯有不可信之情況」
    之理由外，不宜以該證人未能於審判中接受他造之反對詰問
    為由，即遽指該證人於偵查中之陳述不具證據能力。是證人
    羅錦塘、謝宗達於檢察官偵查時具結所為之證述，被告未曾
    提及檢察官在偵查時，有任何不法取供之情形，是客觀上並
    無顯不可信之情況，前揭證人於偵查中之證言自具有證據能
    力。
三、按犯罪事實應依證據認定之，無證據不得認定其犯罪事實；
    又不能證明被告犯罪或其行為不罰者，應諭知無罪之判決，
    刑事訴訟法第154條第2項、第301條第1項分別定有明文。又
    認定犯罪事實，須依積極證據，苟積極證據不足為不利於被
    告事實之認定時，即應為有利於被告之認定，更不必有何有
    利之證據，最高法院30年上字第816號判例可資參照。 又所
    謂「積極證據足以為不利被告事實之認定」，依據同院76年
    臺上字第4986號判例意旨，係指據為訴訟上證明之全盤證據
    資料，在客觀上已達於通常一般之人均不致於有所懷疑，而
    得確信被告確曾犯罪之程度；若未達到此一程度，而有合理
    懷疑之存在時，即無從為被告有罪之確信。
四、檢察官指被告甲○○涉有上揭竊盜犯行，無非係以證人即告
    訴人乙○○之證詞、證人謝宗達、羅錦塘之證詞、桃園縣政
    府警察局車輛尋獲電腦輸入單、贓物領據為其主要論據。訊
    之被告甲○○固坦承有於前揭時地駕駛上開車牌號碼RE-356
    號自用大貨車為被害人乙○○發覺，進而報警查獲，而其趁
    機逃逸等事實，惟堅決否認有何竊盜犯行，辯稱：上開自用
    大貨車是謝宗達、謝清發轉借給伊，伊於前揭時地與謝宗達
    、羅錦塘一起被發現，但伊以為是仇人，且乙○○有作勢要
    打伊，所以伊才跑掉等語。
五、經查：
  (一)上開車牌號碼RE-356號自用大貨車係告訴人乙○○所有，於
    96年3月30日凌晨5時30分許，在桃園縣觀音鄉○○村○○路
    1113號告訴人住處前遭竊一節，業據告訴人乙○○於警詢及
    偵查中證述明確 （見96年偵字第10034號偵查卷第36頁至第
    37頁、第55頁），並有贓物領據（保管）單及桃園縣政府警
    察局車輛尋獲電腦輸入單各1件附卷可稽。 此固足以證明告
    訴人上開RE-356號自用大貨車有於前揭時地失竊之事實，然
    告訴人前開所述僅係失竊之事實，並未指明係被告所竊取，
    自尚不足據以認定被告有前開竊盜行為。 又告訴人於96年4
    月6日上午6時40分許，在桃園縣觀音鄉○○村○○鄰○○○道
    路上，發現被告駕駛上開大貨車，搭載坐在該貨車副駕駛座
    上之謝宗達， 並由羅錦塘駕駛車牌號碼LO-9625號自小客車
    以繩子拖拉該貨車，告訴人上前攔阻並報警處理，因而查獲
    謝宗達、羅錦塘，被告則乘隙逃逸等情，亦經告訴人乙○○
    於警詢及偵查中證述明確 （見96年偵字第10034號偵查卷第
    36頁至第37頁、第55頁至第56頁），核與證人即於前揭時地
    與被告一起拉車之謝宗達於警詢及偵查中；證人即於前揭時
    地與被告一起拉車之羅錦塘於警詢、偵查及原審審理時證述
    情節相符（見上開偵查卷第7頁至第10頁、 第22頁至第25頁
    、第44頁至第45頁、原審卷第88頁至第88頁），且為被告所
    不爭執（見原審卷第19頁），固堪信為真實。惟依證人乙○
    ○、謝宗達、羅錦塘前開所述，可知渠等均未親眼目擊被告
    行竊該大貨車，縱被告有於前揭時地駕駛該自用大貨車，然
    其取得該大貨車之原因並非僅有竊盜一途，該被告駕駛上開
    大貨車之客觀事實，充其量僅得作為其持有該財產犯罪所得
    贓物之佐證，尚難憑此即認被告即為行竊該RE-356號自用大
    貨車之人。又被告係以起子撬開上開RE-356號大貨車鑰匙孔
    以啟動該車一節，亦據被告於原審準備程序中自承在卷，並
    經證人謝宗達於警詢及偵查中證述甚明（見偵查卷第22頁、
    第45頁），是被告以該貨車異於一般常情之啟動方式及於前
    揭時地告訴人攔阻之動作，縱該車非被告竊盜所得，其亦不
    難知悉該貨車係犯罪所得，則其於前揭時地與告訴人扭打後
    逃逸，所欲逃避之刑責非必為竊盜犯行，尚難僅因被告與告
    訴人扭打後逃逸，遽認上開RE-356號大貨車係被告所竊取。
  (二)證人羅錦塘雖於警詢及偵查中分別證稱：「當時我是謝宗達
    跟我說他朋友甲○○車子故障請我過去幫忙拉車，於是我就
    駕駛LO-9625號車輛， 載謝宗達及甲○○到桃園縣觀音鄉○
    ○村○○鄰○○道路上去拉RE-356之車輛，RE-356車輛發動後
    ，警方及車主就到達現場，甲○○就趁隙逃跑，我和謝宗達
    留在現場被警方逮捕」；「（96年4月6日早上是不是與謝宗
    達一起到觀音鄉偷大貨車？）不是，是因為大貨車車子不會
    發動，因我從該處抓豆子，徐叫我去幫忙發動車子，車子是
    RE-356號」、「（車子是誰發動？）是甲○○發動的，因為
    甲○○把該台車子用繩子綁在我的車上，用我的車子拉該車
    子，一開始徐是問我有無接電的，我說沒有，因此才改用拉
    車之方式」等語（見偵查卷第7頁、第44頁）。惟其嗣後於
    原審審理時已供明：「不是幫甲○○拉車，因為我跟謝宗達
    有交情，我本來在跟他一起玩骰子，謝宗達就說『我的車不
    會發了（台語）』，並請我去幫他拉車子，我就去幫忙拉了
    ，後來謝宗達、甲○○就上我的車，就由我開車，謝宗達在
    車上報路指揮我開到何處，那一台貨車上有放繩子，就用繩
    子連結我與那一台貨車，謝宗達就叫我開我那部車，然後謝
    宗達坐在那一部貨車上，然後我用我的車拉動貨車發動之後
    ，我就看到很多人從我的對向開車過來」、「（為何你之前
    在警局說是謝宗達跟你說他朋友甲○○車子故障，所以請你
    過去幫忙拉車？）因為我後來被查獲到分局時，謝宗達跟我
    說甲○○已經跑掉了，所以叫我跟警察說那是甲○○的車，
    所以我在警察局才說是謝宗達跟我說他朋友甲○○的車子故
    障，但實際上案發當日謝宗達是跟我說『我的車不會發了』
    ，並沒提到甲○○」等語在卷（見原審卷第85頁）。而依證
    人謝宗達於偵查中所述：「是甲○○來找我，當時我與羅錦
    塘在玩麻將，後來甲○○來找我，剛好羅也在裡面，徐就問
    我，他的車子壞了，是否可以幫他發動車子，後來我與羅一
    起過去，幫他拉車子，用羅的車子在前面開車，用繩子拖著
    甲○○的車子走，有順利發動」等語（見偵查卷第45頁），
    顯見被告於前揭時地是前往謝宗達住處找謝宗達幫忙拉上開
    RE-356大貨車，並非被告要求證人羅錦塘幫忙，且證人羅錦
    塘既係在謝宗達處遇到被告前來向謝宗達求援，足徵羅錦塘
    係與謝宗達熟識而非被告，是證人羅錦塘於原審審理時證稱
    ：「我跟甲○○根本不熟，如果是他叫我幫他拉車，我根本
    不會去幫他拉車」等語（見原審卷第85頁），應屬非虛。又
    上開RE-356號自用大貨車係謝宗達借予被告一節，復據證人
    即謝宗達之姪謝清發於原審審理時證述在卷（見原審卷第89
    頁至第91頁），核與證人羅錦塘前揭原審審理時證稱謝宗達
    陳述該貨車不會發動係「我的車不會發了」等語相符，綜合
    上情，足徵證人羅錦塘前揭原審審理時所述應較可採信，亦
    即上開RE-356號大貨車係謝宗達取得後借予被告，洵堪認定
    。是該貨車既已由謝宗達借予被告，則證人羅錦塘、謝宗達
    ，甚至於被告於前揭時地均認羅錦塘、謝宗達是去幫忙拉車
    ，亦在情理之內。至被告於原審就借用上開大貨車之過程所
    為之陳述固多與證人謝清發所述不符，然被告苟因謝宗達已
    亡故而要將本件竊車責任推由謝宗達承擔，則其應可直接辯
    稱伊是向謝宗達借車，而無再提謝清發之必要。至證人乙○
    ○雖於偵查中證稱： 「當時現場被查獲的2人說他們是用廂
    型車在拖車，他們說沒有偷車，車子是甲○○偷的，他們只
    是幫忙推車」等語在卷（見偵查卷第55頁），然因被告在前
    揭時地被告訴人攔阻時即趁機逃逸，謝宗達遂要羅錦塘說車
    子是被告的一節，已據證人羅錦塘於原審審理時證稱：「（
    為何你之前在警局說是謝宗達跟你說他朋友甲○○車子故障
    ，所以請你過去幫忙拉車？）因為我後來被查獲到分局時，
    謝宗達跟我說甲○○已經跑掉了，所以叫我跟警察說那是甲
    ○○的車，所以我在警察局才說是謝宗達跟我說他朋友甲○
    ○的車子故障……」等語甚明（見原審卷第85頁），況依證
    人謝宗達、羅錦塘證述之內容，尚難認證人謝宗達、羅錦塘
    有見到被告竊取上開RE-356號大貨車，已如前述，渠等見到
    告訴人時陳稱該車係被告所竊取，不無脫免刑責之可能，是
    尚不能單憑證人乙○○前開所述，斷定上開RE-356號大貨車
    究係被告所竊取或來自謝宗達所允借。
  (三)至被告於97年5 月30日原審審理時（檢察官上訴書誤載為準
    備程序）自承：「（你如何得知謝清發有車子可以借給你使
    用？）我要跟謝清發借車的當天早上七點我先用我們家的家
    用電話打給謝清發的行動電話，但我忘記謝清發的行動電話
    是幾號，電話號碼開頭我也忘了，我跟謝清發說我家有廢棄
    物要載運並問他是否有貨車可以借給我，因為謝清發之後有
    開設過機車行，他家裡有小貨車，所以我才打電話問他是否
    有車可以借給我，之後我去謝清發跟其他人玩骰子的地點找
    謝清發」、「（你七點打電話給謝清發之後，又到他玩骰子
    的地點找他，是你們約在這地點見面嗎？）是謝清發叫我到
    他們玩骰子的地點找他，我到之後他才跟我說車子在那裡」
    等語（見原審卷第83頁至第84頁），其中關於被告有無先打
    電話給謝清發借車及如何知悉謝清發有貨車可以出借等陳述
    固與證人謝清發於原審審理時所述不符，惟被告如何知悉謝
    清發有貨車可以出借，是被告憑謝清發的職業自行臆測，並
    非必為謝清發所知悉，又被告確有於被查獲當日到謝宗達住
    處借車一節，被告前揭所述及謝清發之證詞並無出入，證人
    謝清發雖未就被告有先打電話一節為證述，然該借車時間距
    證人謝清發在原審作證， 已逾1年之久，證人謝清發能否詳
    細無誤地為該等陳述，非屬無疑。而上開RE-356號大貨車失
    竊後係由謝宗達借予被告，已如前述，是證人謝清發證稱伊
    並未借車給被告，即非無據。 至被告雖於97年5月30日原審
    審理時辯稱：「……我又折回骰子場並叫謝清發，但謝清發
    沒出來，謝宗達跟羅錦塘就出來，謝宗達跟我說謝清發在睡
    覺，我就跟謝宗達說『麻煩，車子不會發，跟我去拉車一下
    』，當時羅錦塘應該已經去拉車，然後我就跟謝宗達上羅錦
    塘的車」等語在卷（見原審卷第88頁），然依上開供述，被
    告既係跟謝宗達講要請謝宗達去幫忙拉車，則在此之前，羅
    錦塘倘非已受謝宗達之託，何以怎麼可能得知要外出並去開
    車？被告所辯此節是否可信，自有疑問，尚難憑以推翻證人
    羅錦塘前開所述有聽到謝宗達說「我的車不會發了」等語。
    。況證人羅錦塘、謝清發之證詞有前揭可採之處，已如前述
    ，尚難以被告前後所辯不一或與證人謝清發所述不符，即認
    證人羅錦塘所述有何迴護被告之情。
六、綜上所述，檢察官所提出之證據，僅可證明被告曾駕駛持有
    告訴人遭竊之上開RE-356號大貨車之客觀事實，而持有贓物
    ，於吾人一般社會生活經驗上，可能原因非一，故無從以行
    為人單純持有贓物之事實忖度該行為人取得贓物之來源，於
    訴訟上當不能因行為人對其持有贓物之來源交待不清或無法
    於訴訟上確實舉證證明其係如何取得該贓物，而得任意推定
    行為人之罪行。是單以被告持有上開RE-356大貨車之事實，
    尚不能證明上開失竊之大貨車係被告行竊所得。此外，復查
    無其他積極證據可資證明被告有何檢察官所指竊盜罪犯行，
    揆諸首揭說明，自屬不能證明被告犯罪。原審以本件不能證
    明被告犯罪，而為被告無罪之判決，並無違誤。檢察官以被
    告並未向謝清發借車、證人羅錦塘於原審審理時所述應屬迴
    護被告之詞、上開RE-356號大貨車並非謝宗達自他處所取得
    等為由，指摘原判決不當，然本件被告之罪證尚有不足，已
    如前述，檢察官上訴意旨要係對於原審依職權所為之證據取
    捨以及心證裁量，重為爭執，並未提出其他積極證據以供調
    查，其上訴為無理由，應予駁回。
據上論斷，應依刑事訴訟法第368條，判決如主文。
本案經檢察官王清杰到庭執行職務。
中    華    民    國    97    年    10    月    30    日
                  刑事第二十二庭審判長法  官  何菁莪
                                      法  官  江振義
                                      法  官  李麗珠
以上正本證明與原本無異。
不得上訴。
                                      書記官  陳禹任
中    華    民    國    97    年    11    月    3     日


司法院資訊處製作；財團法人民間司法改革基金會備份。
